臺灣嘉義地方法院民事判決
110年度嘉簡字第834號
原      告  正新建設股份有限公司

法定代理人  滕學建  
訴訟代理人  洪千雅律師
被      告  吳鄭足額
兼上一人之
訴訟代理人  吳國財  
被      告  吳明    
訴訟代理人  吳宗霖  
複 代 理人  吳東龍  
受訴訟告知人  嘉義縣竹崎地區農會

上列當事人間請求分割共有物事件，本院於民國111年1月27日言
詞辯論終結，判決如下：
    主      文
兩造共有坐落嘉義市○○段00000地號土地應予分割，分割方法如
附圖即嘉義市地政事務所民國110年11月16日土地複丈成果圖所
示：代號A部分面積5.87平方公尺土地，分歸原告單獨取得。代
號B部分面積5.49平方公尺土地，分歸被告吳明單獨取得。代號C
部分面積3.88平方公尺土地，分歸被告吳鄭足額及吳國財共同取
得，並按原應有部分比例維持共有。
被告吳鄭足額、吳國財、吳明應分別按如附表二所示「原告應受
補償金額」欄所示之補償金額補償原告。
訴訟費用由兩造按附表一「訴訟費用負擔比例」欄所示比例負擔
。
    事實及理由
一、原告主張：坐落嘉義市○○段○○○○○段○00000地號土地（下稱
    系爭土地）為兩造共有，各自應有部分如附表一所示。原告
    為興建開發之用而購置同段594、593、592地號土地，但取
    得上開3筆土地後發現其中同段594地號土地與道路即同段58
    5-2地號土地（經嘉義市政府徵收為道路用地）之間尚隔有
    系爭土地，故原告再取得系爭土地之應有部分。兩造間並無
    不分割之協議，而被告吳鄭足額、吳國財所有同段590地號
    土地，及被告吳明所有之同段591地號土地，與原告所有之
    同段594地號亦情形相似，即594、591、590與道路之間均隔
    有系爭土地，故原告主張系爭土地應如嘉義市地政事務所民
    國110年11月16日土地複丈成果圖（下稱附圖）所示之分割
    方法予以分割，代號A部分分歸原告所有，代號B部分分歸被
    告吳明所有，代號C部分分歸被告吳鄭足額及吳國財所有，
    俾使分割後土地分別與兩造所有之同段594、591、590地號
    土地各自連接而臨路。依原告主張之分割方案，被告等人分
    得之土地面積較其按原應有部分為多，故被告等人應以金錢
    補償原告因原物分配有短少之部分。被告所主張用公告現值
    計算找補標準，與市價有所差距，如送請鑑價又需另行支付
    費用，應無鑑價之必要。系爭土地目前實價登錄價值約一坪
    11萬元，原告僅主張用當時向第三人購買之金額，即每坪新
    臺幣（下同）10萬元（換算每平方公尺為30,250元）為找補
    標準，係符合一般交易行情，按每平方公尺30,000元計算補
    償金額，依此計算，被告鄭足額、吳國財、吳明應分別補償
    原告46,332元、13,068元、107,400元，爰依民法第823條、
    第824條之1第1、2項規定，提起本件訴訟。並聲明：⒈兩造
    共有系爭土地如附圖代號A所示部分之土地分配與原告，代
    號B所示部分之土地分配與被告吳明，代號C所示部分之土地
    分配與被告吳鄭足額、吳國財，並按其原應有部分之比例維
    持共有。⒉被告吳明、吳鄭足額、吳國財應分別按前開金額
    補償原告。
二、被告等人均以：系爭土地是兩造共有，依原告提出之分割方
    案，原告分得三角區段土地，位置比較有價值，被告所分得
    之部分係原告剩餘無用之土地，卻要求以其當初所購買之市
    價即每坪10萬元計算找補，強要被告購買，實在不公平且不
    合理，被告主張應按公告現值作為金錢找補之計算標準，或
    讓兩造私下協商等語，資為抗辯。並均答辯聲明：原告之訴
    駁回。
三、本院得心證之理由：
  ㈠各共有人，除法令另有規定外，得隨時請求分割共有物，但
    因物之使用目的不能分割或契約訂有不分割之期限者不在此
    限；共有物之分割，依共有人協議之方法為之；分割之方法
    不能協議決定，或於協議決定後因消滅時效完成經共有人拒
    絕履行者，法院得因任何共有人之請求，命以原物分配於各
    共有人，原物分配顯有困難時，得變賣共有物，以價金分配
    於各共有人，民法第823條第1項、第824條第1項、第2項第1
    款前段、第2款前段，分別定有明文。本件原告主張系爭土
    地為兩造共有，應有部分如附表一所示，兩造就系爭土地未
    訂有不分割協議，亦無因物之使用目的上不能分割情形，然
    兩造就分割方法未能達成協議，業據其提出系爭土地登記第
    三類謄本、地籍圖謄本、系爭土地登記第一類謄本及異動索
    引為證（見本院卷第11至31、73至91頁），因兩造就系爭土
    地並無因物之使用目的不能分割或契約訂有不分割之期限致
    不能分割之情形，復無法達成協議分割之共識，是原告訴請
    分割系爭土地，自應准許。
　㈡末按共有物之分割，依共有人協議之方法行之。分割之方法
    不能協議決定，或於協議決定後因消滅時效完成經共有人拒
    絕履行者，法院得因任何共有人之請求，命為下列之分配：
    一、以原物分配於各共有人。但各共有人均受原物之分配顯
    有困難者，得將原物分配於部分共有人。二、原物分配顯有
    困難時，得變賣共有物，以價金分配於各共有人；或以原物
    之一部分分配於各共有人，他部分變賣，以價金分配於各共
    有人，民法第824條第1、2項分別定有明文。又分割共有物
    ，究以原物分割，或變賣共有物分配其價金，法院固有自由
    裁量之權，不受共有人主張之拘束，但仍應斟酌當事人之聲
    明、共有物之性質、經濟效用及全體共有人之利益等公平決
    定之（最高法院84年度台上字第1756號判決意旨參照）。查
    系爭土地面積15.24平方公尺，有土地登記謄本為憑，係位
    於原告所有系爭594地號土地（空地）及門牌號碼嘉義市○○
    路000○000○000號建物前之水泥地，臨水溝蓋及大溪路，現
    況為供通行之用，412號建物為被告吳鄭足額所有，416號建
    物為被告吳國財所有，418號建物為被告吳明所有等情，經
    本院會同兩造及地政人員履勘現場，製有勘驗筆錄及如附圖
    之土地複丈成果圖及原告陳報之現場照片在卷可參，本院審
    酌系爭土地形狀狹長，位於兩造各自所有相鄰土地及其上存
    在建物之前方位置，原告所提出之分割方法，就各共有人於
    系爭土地及附近相鄰土地之地理位置、兩造使用土地現況、
    共有人間之應有部分價值等因素均予考量兼顧，且分割後取
    得各該部分土地之人，可緊鄰既有土地及其上建物使分割後
    土地分別與兩造所有之同段594、591、590地號土地各自連
    接而臨路，得發揮較大之土地經濟效用，被告到庭軍對此分
    割方法表示無意見，參酌兩造之意願及將來土地規劃利用等
    因素，認為以如附圖所示之方割方案分割，較符合全體共有
    人之利益及增進土地利用之目的，得避免日後另衍生通行權
    訴訟紛爭，應屬公允適當之分割方案。
　㈢按以原物為分配時，如共有人中有未受分配，或不能按其應
    有部分受分配者，得以金錢補償之，民法第824條第3項定有
    明文。又關於共有物之分割，如依原物之數量按其應有部分
    之比例分配，價值顯不相當者，依其價值按其應有部分比例
    分配，仍不失為以原物分配於各共有人，否則不顧慮經濟上
    之價值，一概按其應有部分核算之原物數量分配者，將顯失
    公平（最高法院63年台上字第2680號判例參照）。依原告所
    提之分割方案，原告分得如附圖所示編號A部分面積5.87平
    方公尺土地，依其應有部分計算所得土地面積不足5.56平方
    公尺（計算式：15.24×108/144-5.87＝5.56），被告吳鄭足
    額、吳國財分得編號C部分面積3.88平方公尺土地，超過其
    應有部分而多分得1.98平方公尺土地（計算式：3.88-15.24
    ×150/1200＝1.98），被告吳明分得編號B部分面積5.49平方
    公尺，多分得3.58平方公尺（計算式：5.49-15.24×150/120
    0＝3.58），尚需以金錢補償予原告，本院審酌系爭土地於11
    0年1月之公告現值為每平方公尺12,400元，本件兩造均無聲
    請鑑定之意願，且送鑑定土地價值費用過高，效益不大，原
    告主張以每平方公尺30,000元計算補償金額，固提出買賣契
    約書及附近土地之實價登記資料交易價額為每坪11.6萬元（
    換算每平方公尺35,090元）為佐證，但原告購買之價格較諸
    109年12月及110年間其他大溪段土地交易單價略高，有內政
    部部動產交易實價查詢服務網頁之實價登錄資料可參（見本
    院卷第159、169頁），而被告主張依公告現值，通常與附近
    土地之市場行情有所落差而偏低，衡酌土地價值高低尚繫於
    位置、形狀完整、鄰路等諸多因素，系爭土地形狀狹長，位
    於被告等人建物前直接臨排水溝始與大溪路面相連接，地勢
    平坦無落差，使用方式與利用價值較受限制，自無法與一般
    買賣土地相比擬，經本院審酌上情後，認系爭土地應以土地
    公告現值加四成之價格即每平方公尺17,360元（計算式：12
    ,400×1.4＝17,360）做為找補標準，計算補償金額，較為公
    平。爰以此標準按各被告對系爭土地應有部分比例以金錢為
    補償，其金額各如附表二「原告應受補償金額」欄所示。
四、綜上所述，本院認原告所主張如附圖所示之分割方案，已考
    量共有物之使用現況、共有人間之利害關係暨共有物分割後
    利用及經濟效用之提昇，並兼顧社會經濟利益、公平原則等
    情，應屬妥適、可採之分割方案，爰判決本案之分割方法及
    金錢補償方案如主文第1、2項所示。
五、再按共有人自共有物分割之效力發生時起，取得分得部分之
    所有權。應有部分有抵押權或質權者，其權利不因共有物之
    分割而受影響。但下列情形之一者，其權利移存於抵押人或
    出質人所分得之部分：一、權利人同意分割。二、權利人已
    參加共有物分割訴訟。三、權利人經共有人告知訴訟而未參
    加，民法第824條之1第1項、第2項定有明文。查被告吳明就
    其系爭土地應有部分1200分之150之所有權，已設定本金最
    高限額375萬元抵押權予嘉義縣竹崎地區農會，此有卷附系
    爭土地登記第一類謄本之土地他項權利部可參（見本院卷第
    75頁），而嘉義縣竹崎地區農會經本院告知訴訟後，並未參
    加訴訟，是依前開法條規定，該抵押權之效力，應僅移存於
    被告吳明所分得之部分，併予敘明。
六、末按分割共有物之訴，核其性質，兩造本可互換地位，原告
    起訴訟固於法有據，然被告之應訴乃法律規定所不得不然，
    其所為抗辯為伸張或防衛權利所必要，且本件分割結果，共
    有人均蒙其利，是本件訴訟費用應審酌兩造於分割所得利益
    之多寡，及兩造就系爭土地各自享有應有部分之比例等情事
    ，由兩造依附表一「訴訟費用負擔比例」之比例分擔，始為
    允妥，爰諭知兩造負擔訴訟費用如主文第4項所示。
六、本件事證已臻明確，兩造其餘主張及證據於判決結果不生影
    響，爰不一一論述，附此敘明。
七、訴訟費用負擔之依據：民事訴訟法第80條之1、第85條第2項
    。    
中　　華　　民　　國　　111 　年　　2 　　月　　15　　日
                  臺灣嘉義地方法院嘉義簡易庭
                                  法　官　羅紫庭
以上正本係照原本作成。
如對本判決上訴，須於判決送達後20日內向本庭（嘉義市文化路
308之1號）提出上訴狀（均須按他造當事人之人數附繕本）。如
委任律師提起上訴者，應一併繳納上訴審裁判費。
中　　華　　民　　國　　111 　年　　2 　　月　　16　　日
                                  書記官  葉昱琳
　　　　　　　　　　　　　　　　　
附表一：
嘉義市○○段00000地號土地    編號 共有人 應有部分 訴訟費用負擔比例  １ 原告 144分之108 144分之108  ２ 吳鄭足額 1200分之117 1200分之117  ３ 吳國財 1200分之33 1200分之33  ４ 吳明 1200分之150 1200分之150 
附表二：被告各應補償原告之金額
應補償人 吳鄭足額 吳國財 吳明 權利範圍 117/1200 33/1200 150/1200 應有部分面積 (平方公尺） 1.90  1.91 分割後增加面積 (平方公尺） 1.98  3.58 原告應受補償金額 (元） 26,811元 7,562元 62,149元